【裁判字號】    95,易,544
【裁判日期】    951011
【裁判案由】    違反動產擔保交易法
【裁判全文】
臺灣臺南地方法院刑事判決               95年度易字第544號
聲  請  人  臺灣臺南地方法院檢察署檢察官
被      告  丙○○
上列被告因違反動產擔保交易法案件，經檢察官聲請簡易判決處
刑（九十二年度偵字第八一五二號），本院合議庭認不宜以簡易
判決處刑，改依通常程序審理，判決如下：
    主  文
丙○○無罪。
    理  由
一、聲請簡易判決處刑意旨略以：被告丙○○於民國九十一年十
    一月六日，向台新國際商業銀行股份有限公司（下稱台新銀
    行）辦理汽車貸款，並將其所有車牌號碼９Ｒ—７９９６號
    之自用小客車設定動產擔保抵押予台新銀行，為動產擔保交
    易之債務人。雙方約定總價金新臺幣（下同）五十六萬元，
    分四十八期給付，每月一期，每期付款一萬七千零四十一元
    ，標的物存放地點為台南市○○路一○三○巷三弄六號，在
    價金未付清之前，債務人不得任意遷移或為其他處分。詎丙○○在取得貸款後，竟分文未付，並意圖不法之利益，將該
    標的物遷移不知去向，致債權人追索無著受有損害，因認被
    告丙○○涉犯動產擔保交易法第三十八條之罪嫌等語。
二、按犯罪事實應依證據認定之，無證據不得認定犯罪事實；又
    不能證明被告犯罪者，應諭知無罪之判決，刑事訴訟法第一
    百五十四條第二項、第三百零一條第一項分別定有明文。又
    事實之認定，應憑證據，如未能發現相當證據，或證據不足
    以證明，自不能以推測或擬制之方法，為裁判基礎；且認定
    犯罪事實所憑之證據，雖不以直接證據為限，間接證據亦包
    括在內，然而無論直接證據或間接證據，其為訴訟上之證明
    ，須於通常一般之人均不致有所懷疑，而得確信其為真實之
    程度者，始得據為有罪之認定，倘其證明尚未達到此一程度
    ，而有合理之懷疑存在，無從使事實審法院得有罪之確信時
    ，即應由法院為諭知被告無罪之判決（最高法院四十年台上
    字第八十六號、七十六年臺上字第四九八六號判例參照）。
    再動產擔保交易法第三十八條係以動產擔保交易之債務人，
    意圖不法之利益，將標的物遷移、出賣、出質、移轉、抵押
    或為其他處分，致生損害於債權人為構成要件，是動產擔保
    交易之債務人，倘於主觀上無不法利益之意圖，或於客觀上
    並無將標的物遷移、出賣、出質、移轉、抵押或為其他處分
    之行為，自無從適用上開規定而科以刑責。
三、本件公訴人認被告丙○○涉有上揭罪嫌，係以：(1)被告於偵
    查中坦承有以其所有之自小客車向告訴人台新銀行辦理汽車
    貸款，並以前揭車輛設定動產抵押登記予台新銀行之事實，
    而被告既以前揭車輛設定動產抵押登記予台新銀行，自係動
    產擔保交易之債務人；(2)被告未依約將該車置於指定之存放
    地點，且將之遷移並移轉占有予他人，又不繳款，致債權人
    （聲請簡易判決處刑書誤載為出賣人）追索無著受有損害，
    自不能因其未實際使用前揭車輛之人而免責；(3)尚有車輛動
    產抵押契約書、動產擔保交易動產抵押設定登記申請書、及
    外訪報告單各一紙，為其論罪之依據。
四、被告於本院準備程序中堅決否認有何違反動產擔保交易法第
    三十八條之犯行，辯稱略以：伊要買車子，九十一年十一月
    二日晚上丁○○帶台新銀行的甲○○到伊家對保，十一月六
    日丁○○打電話跟伊說開一個戶頭給北安路的富安車行，車
    行才會交車，丁○○中午時就帶伊去金華路與成功路口的中
    國信託開戶，伊把帳戶交給丁○○，他說下午五點可以交車
    ，伊等到六、七點沒有消息，就打電話給丁○○，但沒有人
    接，伊再到富安車行問，車行老闆說丁○○不是他們的員工
    ，他們車行裡面也沒有伊要買的那一部車，伊再問甲○○，
    甲○○說丁○○把車門弄壞了，要到禮拜一才會好，叫伊禮
    拜一到他們銀行那邊拿車，他們要拍照存證，伊禮拜一去的
    時候，又沒有把車子交給伊，後來伊問台新銀行經理張文成
    與業務甲○○，他們說伊與丁○○串通要騙銀行的錢，伊才
    知道被騙了，伊有於九十一年的十一月十一日報案等語。
五、經查：
  (一)被告於九十一年十一月六日，向台新銀行貸款五十六萬元，
    而與台新銀行簽訂所貸款項及利息應自民國九十一年十一月
    六日起至九十五年十一月三十日止、分四十八期按月清償一
    萬七千零四十一元之約款，並將同日委託丁○○過戶之車牌
    號碼９Ｒ－７９９６號自用小客車為台新銀行設定動產抵押
    權，以擔保台新銀行於上開貸款日起至一百零一年十一月六
    日止依據上開貸款契對被告之債權，而抵押標的物在抵押期
    間內則應停放在其臺南市○○路一○三○巷三弄六號之住處
    ，並於同日向公路總局嘉義區監理所臺南監理站辦畢動產抵
    押設定登記，為動產擔保交易之債務人，而被告未繳納任何
    一期分期付款，亦未將上開車輛停放契約約定之被告住處等
    情，除經被告供承外，並有台新銀行汽車貸款申請書暨客戶
    基本資料表、車輛動產抵押契約書、動產擔保交易動產抵押
    設定登記申請書及外訪報告單等影本各一份附於警卷可稽，
    堪信為真。
  (二)然被告何以未將上開車輛停放動產抵押契約約定地點？是否
    確如其所辯根本未取得該車之直接占有，牽涉其有無遷移之
    事實及未依約停放該車之主觀意思。就此，證人丁○○固於
    本院審理時證稱：銀行撥貸款以後，過一個多月即大約九十
    一年十二月間阿忠與我聯絡，阿忠說系爭車輛快修好了，快
    要可以交車了，後來又過了一、二週，阿忠又打電話說車子
    交給被告了，伊沒有看到阿忠把車子交給被告云云。惟查：
  1.有關「阿忠是否交付９Ｒ－７９９６號自用小客車予被告」
    一事，證人丁○○既非親自見聞，縱令其於審判期日為上開
    傳聞自「阿忠（或阿中，下同）」之證述，仍不能擔保其陳
    述內容之真實性；本院亦未能依其證述查知該「阿忠」是否
    確有其人，即無從依法定程序對該被告以外之人審判外陳述
    進行直接調查，縱被告未於言詞辯論終結前聲明異議，然本
    諸直接審理原則及藉由交互詰問發現真實之立場，本院仍無
    從判斷該傳聞證據之價值。
  2.證人丁○○就本案介紹被告購買上開車輛之經過，先於本案
    簡易程序法官訊問時證稱：阿中說他的朋友丙○○要買車，
    就介紹伊與被告認識，因為阿中不知道汽車貸款的事情，所
    以介紹給伊，伊從頭到尾都沒有看過該車云云，嗣於本院審
    理程序中則謂：在一個聚餐場合認識被告，談到買車的問題
    ，伊就告訴他伊做這一行，阿忠沒有介紹伊與被告認識，本
    件係因阿忠不喜歡賣事故車，所以由伊來做，伊去五期華爾
    滋舞廳後面一個類似倉庫停車場的地方，阿忠有把車子開到
    路邊給伊看云云，前後陳述不相符合，則其證言已難遽信。
  3.證人丁○○又於本院審理時證述：當初銀行貸款是由伊以被
    告經濟能力去跟甲○○談，甲○○沒有看過該車，銀行係依
    照車子出廠年份以及汽車雜誌行情表核貸云云，不惟與證人
    甲○○於本院審理時證述丁○○曾將該車開去給伊看一情不
    符，且與一般銀行貸款必先確認車輛狀況之常規有悖；其又
    證稱「阿忠」本來並不認識被告，在買車的過程中，阿忠未
    曾與被告接觸，他們彼此也不知道相互聯絡方式，車價係由
    伊洽商，伊與被告係約定貸款下來時，他會拿錢過來，伊負
    責把車交給他云云，則被告與「阿忠」之間顯然不可能直接
    交付車輛及款項，乃證人丁○○卻又陳稱「阿忠」告知伊已
    然交付車輛及收到買車價金云云，自有可議。
  4.從而，依證人丁○○之證述，尚難令本院確信被告曾透過證
    人丁○○仲介買賣而取得上開動產抵押標的物之車輛，因而
    尚難推認被告有積極遷移不明或移轉占有予他人之事實。
  (三)況且，被告於九十一年十一月六日台新銀行核撥貸款後第五
    日（九十一年十一月十一日），即向臺南市警察局第五分局
    和緯派出所申告丁○○收取貸款後未依約交付所購車輛而主
    張遭丁○○詐騙等情，有台新銀行歷史交易查詢報表及警詢
    筆錄影本存卷可參。益徵被告主張迄未受領該動產擔保標的
    物之自用小客車，並非台新銀行嗣於九十二年二月二十五日
    提出本件告訴後，臨訟卸責之詞，如此即屬無從排除被告所
    辯事實確為真正之可能。
五、公訴人既未能證明被告確曾取得上開車輛，自亦無從以被告
    未依動產抵押契約將該車停放約定地點，逕認被告意圖不法
    利益而將該動產抵押標的物遷移不明或移轉占有予他人。亦
    即，本院以告訴代理人之指訴，佐之證人丁○○、甲○○之
    證述、被告之供述、前揭卷附證據資料，不足認被告有違反
    動產擔保交易法第三十八條之犯行。此外，本院復查無其他
    積極證據足資認定被告有何公訴人所指之犯行，被告之犯罪
    既屬不能證明，爰依前揭刑事訴訟法規定及最高法院裁判意
    旨，諭知無罪之判決，以免冤抑。
據上論斷，應依刑事訴訟法第三百零一條第一項，判決如主文。
本案經檢察官乙○○到庭執行職務。
中    華    民    國    95    年    10    月    11    日
                刑事第十庭  審判長法  官  陳欽賢
                                  法  官  林臻嫺
                                  法  官  陳賢德
以上正本證明與原本無異。
如不服本判決，應於收受送達後10日內向本院提出上訴書狀（應
附繕本）。
                                  書記官  王志銘
中    華    民    國    95    年    10    月    13    日


司法院資訊處製作；財團法人民間司法改革基金會備份。
